ACORDAO-COMPLETO-2466887

ACÓRDÃO 10274/2021 ATA 26/2021 - PRIMEIRA CÂMARA

VISTOS, relatados e discutidos estes autos de tomada de contas especial instaurada pelo Fundo Nacional de Desenvolvimento da Educação (FNDE) em desfavor do Sr. João Carlos dos Santos Dias, ex-prefeito de Barcarena/PA, em razão da não comprovação da regular aplicação dos recursos repassados no âmbito do Programa Nacional de Apoio ao Transporte Escolar (Pnate) , no exercício de 2010.
ACORDAM os ministros do Tribunal de Contas da União, reunidos em sessão da 1ª Câmara, ante as razões expostas pelo relator, em:
9.1. considerar revel, para todos os efeitos, com fundamento no art. 12, § 3º, da Lei 8.443/1992, o Sr. João Carlos dos Santos Dias;
9.2. julgar irregulares, com fundamento nos arts. 1º, I, e 16, III, "b" e "c", da Lei 8.443/1992 c/c os arts. 19 e 23, III, da mesma lei, e com arts. 1º, I, e 209, I, 210 e 214, III, do RI/TCU, as contas do Sr. João Carlos dos Santos Dias e condená-lo ao pagamento das quantias abaixo especificadas, com a fixação do prazo de 15 (quinze) dias, a contar da notificação, para que comprove, perante este Tribunal (art. 214, III, "a", do RI/TCU) , o recolhimento da dívida aos cofres do Fundo Nacional de Desenvolvimento da Educação (FNDE) , atualizada monetariamente e acrescida dos juros de mora, calculados a partir das datas discriminadas, até a data do recolhimento, na forma prevista na legislação em vigor:
	Data de ocorrência
	Valor histórico (R$) 

	16/3/2010
	6.264,00

	16/3/2010
	59.073,56

	26/3/2010
	365,00

	26/3/2010
	3.219,98

	29/10/2010
	95.868,93

	24/11/2010
	94.600,00

	21/12/2010
	84.458,10

	16/3/2010
	13,50

	16/3/2010
	13,50

	16/3/2010
	10,00

	16/3/2010
	13,50

	16/3/2010
	13,50

	29/10/2010
	13,50

	24/11/2010
	13,50

	21/12/2010
	13,50

	16/3/2010
	78,00

9.3. aplicar ao Sr. João Carlos dos Santos Dias a multa prevista no art. 57 da Lei 8.443/1992 c/c o art. 267 do RI/TCU, no valor de R$ 65.000,00 (sessenta e cinco mil reais) , com a fixação do prazo de 15 (quinze) dias, a contar da notificação, para que comprove, perante este Tribunal (art. 214, III, "a", do RI/TCU) , o recolhimento da dívida aos cofres do Tesouro Nacional, atualizada monetariamente desde a data do presente acórdão até a do efetivo recolhimento, se for paga após o vencimento, na forma da legislação em vigor;
9.4. autorizar, desde já, caso requerido, o parcelamento da dívida em até 36 (trinta e seis) parcelas mensais, nos termos do art. 217 do RI/TCU, com a incidência sobre cada parcela dos devidos encargos legais até o efetivo pagamento, com esclarecimento ao responsável de que a falta de pagamento de qualquer parcela importará no vencimento antecipado do saldo devedor (§ 2º do art. 217 do RI/TCU) ; e 
9.5. autorizar, desde logo, nos termos do art. 28, II, da Lei 8.443/1992, a cobrança judicial das dívidas, caso não atendidas as notificações;
9.6. dar ciência desta deliberação ao Fundo Nacional de Desenvolvimento da Educação e ao responsável;
9.7. em cumprimento ao disposto no § 3º do art. 16 da Lei 8.443/1992, encaminhar cópia desta deliberação à Procuradoria da República no Estado do Pará.

Tomada de contas especial instaurada em razão da não comprovação da regular aplicação dos recursos repassados no âmbito do Programa Nacional de Apoio ao Transporte Escolar (Pnate.

Primeira Câmara

Município de Barcarena/PA.

3. Interessados/Responsáveis:
3.1. Interessado: Fundo Nacional de Desenvolvimento da Educação (00.378.257/0001-81).
3.2. Responsável: João Carlos dos Santos Dias (XXX.805.462-XX).

13.1. Ministros presentes: Walton Alencar Rodrigues (Presidente), Benjamin Zymler, Vital do Rêgo e Jorge Oliveira.
13.2. Ministros-Substitutos presentes: Augusto Sherman Cavalcanti e Weder de Oliveira (Relator).

WEDER DE OLIVEIRA

Examina-se processo de tomada de contas especial instaurada pelo Fundo Nacional de Desenvolvimento da Educação (FNDE) em desfavor do Sr. João Carlos dos Santos Dias, ex-prefeito de Barcarena/PA, em razão da não comprovação da regular aplicação dos recursos repassados no âmbito do Programa Nacional de Apoio ao Transporte Escolar (Pnate) , no exercício de 2010.
Para contextualizar os fatos ensejadores, as análises e os encaminhamentos do processo, reproduzo a seguir, com ajustes de forma, a instrução da Secretaria de Controle Externo de Tomada de Contas Especial (Secex-TCE) [footnoteRef:2]: [2:  Peça 34.] 
"HISTÓRICO
2.	Em 20/8/2020, com fundamento na IN/TCU 71/2012, alterada pela IN/TCU 76/2016 e DN/TCU 155/2016, o dirigente da instituição Fundo Nacional de Desenvolvimento da Educação autorizou a instauração da tomada de contas especial (peça 1) . O processo foi registrado no sistema e-TCE com o número 2306/2020.
3.	Os recursos repassados por FNDE à município de Barcarena - PA, no âmbito do Programa Nacional de Apoio ao Transporte Escolar (Pnate) - exercício 2010, totalizaram R$ 273.659,54 (peça 4) . 
4.	O fundamento para a instauração da Tomada de Contas Especial, conforme consignado na matriz de responsabilização elaborada pelo tomador de contas, foi a constatação das seguintes irregularidades: 
Não comprovação da execução dos recursos.
Pagamentos realizados com o mesmo cheque ou mesma operação de Transferência bancária (TED) para vários fornecedores.
Pagamento indevido de tarifas bancárias, no âmbito do Programa Nacional de Apoio ao Transporte Escolar (Pnate) .
5.	O responsável arrolado na fase interna foi devidamente comunicado e, diante da ausência de justificativas suficientes para elidir as irregularidades e da não devolução dos recursos, instaurou-se a tomada de contas especial.
6.	No relatório (peça 16) , o tomador de contas concluiu que o prejuízo importaria no valor original de R$ 344.032,07, imputando-se a responsabilidade a João Carlos dos Santos Dias, Prefeito Municipal, no período de 1/1/2009 a 31/12/2012, na condição de gestor dos recursos. 
7.	Em 9/10/2020, a Controladoria-Geral da União emitiu o relatório de auditoria (peça 20) , em concordância com o relatório do tomador de contas. O certificado de auditoria e o parecer do dirigente do órgão de controle interno concluíram pela irregularidade das presentes contas (peças 21 e 22) .
8.	Em 21/10/2020, o ministro responsável pela área atestou haver tomado conhecimento das conclusões contidas no relatório e certificado de auditoria, bem como do parecer conclusivo do dirigente do órgão de controle interno, manifestando-se pela irregularidade das contas, e determinou o encaminhamento do processo ao Tribunal de Contas da União (peça 23) .
9.	Na instrução inicial (peça 26) , analisando-se os documentos nos autos, concluiu-se pela necessidade de realização de citação para as seguintes irregularidades: 
9.1. Irregularidade 1: divergência total ou parcial entre a movimentação financeira e os documentos de despesa apresentados, no âmbito do Programa Nacional de Apoio ao Transporte Escolar (Pnate) , exercício de 2010.
9.1.1.	Fundamentação para o encaminhamento:
9.1.1.1.	Não se pode verificar o nexo causal entre os recursos federais repassados e as despesas quando há divergência absoluta entre a movimentação bancária do convênio e a relação de pagamentos constante da prestação de contas. Isso acontece quando, como no caso que ora se analisa, ao se confrontar, de um lado, os extratos e cheques vinculados à conta específica (peça 5) , na qual se creditam os recursos do Programa Nacional de Apoio ao Transporte Escolar (Pnate) , com, de outro, os documentos relativos à prestação de contas (peça 6) , exsurge que entre eles inexiste correspondência mediata ou imediata, não se podendo, com razoabilidade e qualquer grau de certeza, associar nenhum dos atos da dinâmica financeira do convênio aos desembolsos ali formalmente declarados (Acórdão 2161/2006-TCU-Segunda Câmara) . Assim, se é certo que os recursos repassados entraram na conta bancária específica e destinada a um determinado fim, não há qualquer indício seguro sobre qual o destino que lhes foi dado. Não há, então, como presumir que tenham sido utilizados para os fins pactuados, nem como afastar acima de qualquer dúvida a possibilidade de desvio ou locupletamento do responsável pela gestão dos recursos.
9.1.1.2.	A jurisprudência desta Corte informa que a mera execução física do objeto ou de parte dele, por si só, não comprova que os recursos foram aplicados corretamente, cabendo ao responsável demonstrar o nexo causal entre os recursos que lhe foram repassados e os documentos de despesas referentes à execução, tais como notas de empenho, recibos, extratos bancários, de forma que seja possível confirmar que determinada obra foi executada com os recursos transferidos. Esse entendimento fundamenta-se no dever de prestar contas, previsto no parágrafo único do art. 70 da Constituição Federal, bem como em outros normativos infraconstitucionais aplicáveis aos instrumentos de repasse celebrados entre a União e demais entes da federação. Nesse sentido, são os Acórdão 7200/2018-TCU-Segunda Câmara, da relatoria do Ministro Marcos Bemquerer; 9544/2017-TCU-Segunda Câmara, da relatoria do Ministro Augusto Sherman; 5170/2015-TCU-Primeira Câmara, da relatoria do Ministro Walton Alencar Rodrigues, dentre outros precedentes.
9.1.2.	Evidências da irregularidade: documentos técnicos presentes nas peças 7 e 16.
9.1.3.	Normas infringidas: Art. 37, caput, c/c o art. 70, parágrafo único, da Constituição da República Federativa do Brasil; art. 93, do Decreto-lei 200/1967; art. 66, do Decreto 93.872/1986; Resolução CD/FNDE nº 14, de 08 de abril de 2009.
9.1.4.	Débitos relacionados ao responsável João Carlos dos Santos Dias (CPF: XXX.805.462-XX) :
	Data de ocorrência
	Valor histórico (R$) 
	Identificador da parcela

	16/3/2010
	6.264,00
	D1

	16/3/2010
	59.073,56
	D2

	26/3/2010
	365,00
	D3

	26/3/2010
	3.219,98
	D4

	29/10/2010
	95.868,93
	D5

	24/11/2010
	94.600,00
	D6

	21/12/2010
	84.458,10
	D7

9.1.5.	Cofre credor: Fundo Nacional de Desenvolvimento da Educação.
9.1.6.	Responsável: João Carlos dos Santos Dias (CPF: XXX.805.462-XX) .
9.1.6.1.	Conduta: na parcela D1 - apresentar comprovantes de despesas sem correspondência com a movimentação financeira dos recursos repassados no âmbito do instrumento em questão, qual seja, consta despesa no extrato bancário da conta específica que não foi relacionada no Demonstrativo.
9.1.6.2.	Conduta: nas parcelas D2 a D7 - apresentar comprovantes de despesas sem correspondência com a movimentação financeira dos recursos repassados no âmbito do instrumento em questão, qual seja, constam no extrato bancário da conta específica pagamentos realizados com o mesmo cheque ou com a mesma operação de Transferência bancária (TED) para vários fornecedores relacionados no Demonstrativo.
9.1.6.3.	Nexo de causalidade: A apresentação de comprovantes de despesas sem correspondência com a movimentação financeira dos recursos federais repassados no âmbito do instrumento em questão impediu o estabelecimento do nexo causal entre os referidos recursos e as despesas apresentadas, resultando na impugnação das despesas e, consequentemente, em presunção de dano ao erário.
9.1.6.4.	Culpabilidade: não há excludentes de ilicitude, de culpabilidade e de punibilidade; é razoável supor que o responsável tinha consciência da ilicitude de sua conduta; era exigível conduta diversa da praticada, qual seja, comprovar a compatibilidade entre as despesas realizadas e a movimentação financeira dos recursos repassados no âmbito do instrumento. 
9.1.7.	Encaminhamento: citação.
9.2.	Irregularidade 2: pagamento indevido de tarifas bancárias, no âmbito do Programa Nacional de Apoio ao Transporte Escolar (Pnate) , exercício de 2010.
9.2.1.	Fundamentação para o encaminhamento:
9.2.1.1.	A jurisprudência do TCU é no sentido de que não cabe condenação em débito decorrente de despesas oriundas da simples utilização da conta corrente, desde que não seja consequência de comportamento inadequado por parte do titular da conta bancária. Portanto, não cabe condenação em débito dos convenentes pela simples utilização de serviços bancários necessários e inevitáveis para a manutenção da conta corrente específica e para a execução do objeto do convênio, conforme Acórdão 912/2014-TCU-Plenário, 6.197/2016-TCU-1ª Câmara, 4.661/2017-TCU-1ª Câmara, todos da relatoria do Ministro Benjamin Zymler, e Acórdão 7596/2017-TCU-Segunda Câmara, da relatoria do Ministro Augusto Nardes.
9.2.1.2.	Contudo, no caso concreto, tendo em vista que as tarifas cobradas foram decorrentes do uso irregular da conta corrente específica do programa, qual seja, pagamentos realizados com a mesma operação de transferência bancária (TED/DOC) para vários fornecedores, resultando em débito a ser imputado ao responsável (cf. item 17.1.6.2) , verificou-se a ocorrência de pagamento de tarifas bancárias resultante de comportamento inadequado do responsável, razão por que se impõe a imputação de débito ao responsável.
9.2.2.	Evidências da irregularidade: documentos técnicos presentes nas peças 7 e 16.
9.2.3.	Normas infringidas: Acórdão 912/2014-TCU-Plenário, 6.197/2016-TCU-1ª Câmara, 4.661/2017-TCU-1ª Câmara, todos da relatoria do Ministro Benjamin Zymler, e Acórdão 7596/2017-TCU-Segunda Câmara, da relatoria do Ministro Augusto Nardes. Art 37, caput, c/c o art. 70, da Constituição da República Federativa do Brasil, art. 93 do Decreto-lei 200/1967, art. 66, do Decreto 93.872/1986; Resolução CD/FNDE nº 14, de 08 de abril de 2009.
9.2.4.	Débitos relacionados ao responsável João Carlos dos Santos Dias (CPF: XXX.805.462-XX) :
	Data de ocorrência
	Valor histórico (R$) 

	16/3/2010
	13,50

	16/3/2010
	13,50

	16/3/2010
	10,00

	16/3/2010
	13,50

	16/3/2010
	13,50

	29/10/2010
	13,50

	24/11/2010
	13,50

	21/12/2010
	13,50

	16/3/2010
	78,00

9.2.5.	Cofre credor: Fundo Nacional de Desenvolvimento da Educação.
9.2.6.	Responsável: João Carlos dos Santos Dias (CPF: XXX.805.462-XX) .
9.2.6.1.	Conduta: pagar indevidamente tarifas bancárias decorrentes de movimentação anormal da conta específica do instrumento em questão.
9.2.6.2.	Nexo de causalidade: O pagamento indevido de tarifas bancárias resultou na realização de despesas incompatíveis com o objetivo do instrumento em questão, acarretando dano ao erário.
9.2.6.3.	Culpabilidade: não há excludentes de ilicitude, de culpabilidade e de punibilidade; é razoável supor que o responsável tinha consciência da ilicitude de sua conduta; era exigível conduta diversa da praticada, qual seja, utilizar os recursos federais recebidos só apenas para o pagamento de tarifas bancárias decorrentes de serviços bancários necessários e inevitáveis para a manutenção da conta corrente específica e para a execução do objeto do ajuste. 
9.2.7.	Encaminhamento: citação.
10.	Em cumprimento ao pronunciamento da unidade (peça 28) , foram efetuadas citações do responsável, nos moldes adiante:
a) João Carlos dos Santos Dias - promovida a citação do responsável, conforme delineado adiante:
	Comunicação: Ofício 67275/2020 - Seproc (peça 30) 
Data da Expedição: 7/1/2021
Data da Ciência: 18/1/2021 (peça 32) 
Nome Recebedor: Rosiane Lima
Observação: Ofício enviado para o endereço do responsável, conforme pesquisa na base de dados no sistema da Receita Federal, custodiada pelo TCU.
Fim do prazo para a defesa: 2/2/2021
	
11.	Conforme Despacho de Conclusão das Comunicações Processuais (peça 33) , as providências inerentes às comunicações processuais foram concluídas. 
12.	Transcorrido o prazo regimental, o responsável João Carlos dos Santos Dias permaneceu silente, devendo ser considerado revel, nos termos do art. 12, § 3º, da Lei 8.443/1992.
ANÁLISE DOS PRESSUPOSTOS DE PROCEDIBILIDADE DA IN/TCU 71/2012
Avaliação de Viabilidade do Exercício do Contraditório e Ampla Defesa
13.	Verifica-se que não houve o transcurso de mais de dez anos desde o fato gerador sem que tenha havido a notificação do responsável pela autoridade administrativa federal competente (art. 6º, inciso II, c/c art. 19 da IN/TCU 71/2012, modificada pela IN/TCU 76/2016) , uma vez que o fato gerador da irregularidade sancionada ocorreu em 21/12/2010, haja vista que o vencimento do prazo para prestação de contas deu-se em 15/4/2011, e o responsável foi notificado sobre as irregularidades pela autoridade administrativa competente conforme abaixo:
13.1	João Carlos dos Santos Dias, por meio do ofício acostado à peça 8, recebido em 30/10/2017, conforme AR (peça 9) .
Valor de Constituição da TCE 	
14.	Verifica-se, ainda, que o valor atualizado do débito apurado (sem juros) em 1/1/2017 é de R$ 524.693,05, portanto superior ao limite mínimo de R$ 100.000,00, na forma estabelecida conforme os arts. 6º, inciso I, e 19 da IN/TCU 71/2012, modificada pela IN/TCU 76/2016. 
OUTROS PROCESSOS/DÉBITOS NOS SISTEMAS DO TCU COM OS MESMOS RESPONSÁVEIS
15.	Informa-se que foi encontrado processo no Tribunal com o mesmo responsável:
	Responsável
	Processos

	João Carlos dos Santos Dias
	Processo 005.337/2021-6 [TCE, aberto]

16.	A tomada de contas especial está, assim, devidamente constituída e em condição de ser instruída.
EXAME TÉCNICO
Da validade das notificações:
17.	Preliminarmente, cumpre tecer breves considerações sobre a forma como são realizadas as comunicações processuais no TCU. A esse respeito, destacam-se o art. 179, do Regimento Interno do TCU (Resolução 155, de 4/12/2002) e o art. 4º, inciso III, § 1º, daResolução TCU 170, de 30 de junho de 2004, in verbis:
Art. 179. A citação, a audiência ou a notificação, bem como a comunicação de diligência, farse-ão:
I - mediante ciência da parte, efetivada por servidor designado, por meio eletrônico, fac-símile, telegrama ou qualquer outra forma, desde que fique confirmada inequivocamente a entrega da comunicação ao destinatário;
II - mediante carta registrada, com aviso de recebimento que comprove a entrega no endereço do destinatário;
III - por edital publicado no Diário Oficial da União, quando o seu destinatário não for localizado
 (...) 
Art. 3º As comunicações serão dirigidas ao responsável, ou ao interessado, ou ao dirigente de órgão ou entidade, ou ao representante legal ou ao procurador constituído nos autos, com poderes expressos no mandato para esse fim, por meio de:
I - correio eletrônico, fac-símile ou telegrama;
II - servidor designado;
III - carta registrada, com aviso de recebimento;
IV - edital publicado no Diário Oficial da União, quando o seu destinatário não for localizado, nas hipóteses em que seja necessário o exercício de defesa.
Art. 4º. Consideram-se entregues as comunicações:
I - efetivadas conforme disposto nos incisos I e II do artigo anterior, mediante confirmação da ciência do destinatário;
II - realizadas na forma prevista no inciso III do artigo anterior, com o retorno do aviso de recebimento, entregue comprovadamente no endereço do destinatário;
III - na data de publicação do edital no Diário Oficial da União, quando realizadas na forma prevista no inciso IV do artigo anterior.
§ 1º O endereço do destinatário deverá ser previamente confirmado mediante consulta aos sistemas disponíveis ao Tribunal ou a outros meios de informação, a qual deverá ser juntada ao respectivo processo.
 (...) 
18.	Bem se vê, portanto, que a validade da citação via postal não depende de que o aviso de recebimento seja assinado pelo próprio destinatário da comunicação, o que dispensa, no caso em tela, a entrega do AR em 'mãos próprias'. A exigência da norma é no sentido de o Tribunal verificar se a correspondência foi entregue no endereço correto, residindo aqui a necessidade de certeza inequívoca. 
19.	Não é outra a orientação da jurisprudência do TCU, conforme se verifica dos julgados a seguir transcritos:
São válidas as comunicações processuais entregues, mediante carta registrada, no endereço correto do responsável, não havendo necessidade de que o recebimento seja feito por ele próprio (Acórdão 3648/2013-TCU-Segunda Câmara, Relator Min. José Jorge) ;
É prescindível a entrega pessoal das comunicações pelo TCU, razão pela qual não há necessidade de que o aviso de recebimento seja assinado pelo próprio destinatário. Entregandose a correspondência no endereço correto do destinatário, presume-se o recebimento da citação. (Acórdão 1019/2008-TCU-Plenário, Relator Min. Benjamin Zymler) ;
As comunicações do TCU, inclusive as citações, deverão ser realizadas mediante Aviso de Recebimento - AR, via Empresa Brasileira de Correios e Telégrafos, bastando para sua validade que se demonstre que a correspondência foi entregue no endereço correto. (Acórdão 1526/2007-TCU-Plenário, Relator Min. Aroldo Cedraz) .
20.	A validade do critério de comunicação processual do TCU foi referendada pelo Supremo Tribunal Federal, nos termos do julgamento do MS-AgR 25.816/DF, por meio do qual se afirmou a desnecessidade da ciência pessoal do interessado, entendendo-se suficiente a comprovação da entrega do 'AR' no endereço do destinatário:
Ementa: agravo regimental. Mandado de segurança. Desnecessidade de intimação pessoal das decisões do tribunal de contas da união. art. 179 do regimento interno do TCU. Intimação do ato impugnado por carta registrada, iniciado o prazo do art. 18 da lei nº 1.533/51 da data constante do aviso de recebimento. Decadência reconhecida. Agravo improvido.
O envio de carta registrada com aviso de recebimento está expressamente enumerado entre os meios de comunicação de que dispõe o Tribunal de Contas da União para proceder às suas intimações.
O inciso II do art. 179 do Regimento Interno do TCU é claro ao exigir apenas a comprovação da entrega no endereço do destinatário, bastando o aviso de recebimento simples. 
Da revelia do responsável João Carlos dos Santos Dias
21.	No caso vertente, a citação do responsável se deu em endereços provenientes da base de CPFs da Receita Federal, em sistema custodiado pelo TCU. A entrega dos ofícios citatórios nesses endereços ficou comprovada.
22.	Nos processos do TCU, a revelia não leva à presunção de que seriam verdadeiras todas as imputações levantadas contra os responsáveis, diferentemente do que ocorre no processo civil, em que a revelia do réu opera a presunção da verdade dos fatos narrados pelo autor (Acórdão 1009/2018-TCU-Plenário, Relator Min. Bruno Dantas; 2369/2013 - TCU - Plenário, Relator Min. Benjamin Zymler e 2449/2013 - TCU - Plenário, Relator Min. Benjamin Zymler) . Dessa forma, a avaliação da responsabilidade do agente não pode prescindir da prova existente no processo ou para ele carreada. 
23.	Ao não apresentar sua defesa, o responsável deixou de produzir prova da regular aplicação dos recursos sob sua responsabilidade, em afronta às normas que impõem aos gestores públicos a obrigação legal de, sempre que demandados pelos órgãos de controle, apresentar os documentos que demonstrem a correta utilização das verbas públicas, a exemplo do contido no art. 93 do Decreto-Lei 200/1967: 'Quem quer que utilize dinheiros públicos terá de justificar seu bom e regular emprego na conformidade das leis, regulamentos e normas emanadas das autoridades administrativas competentes.' 
24.	Mesmo as alegações de defesa não sendo apresentadas, considerando o princípio da verdade real que rege esta Corte, procurou-se buscar, em manifestações do responsável na fase interna desta Tomada de Contas Especial, se havia algum argumento que pudesse ser aproveitado a seu favor. 
25.	No entanto, o responsável não se manifestou na fase interna, não havendo, assim, nenhum argumento que possa vir a ser analisado e posteriormente servir para afastar as irregularidades apontadas.
26.	Em se tratando de processo em que a parte interessada não se manifestou acerca das irregularidades imputadas, não há elementos para que se possa efetivamente aferir e reconhecer a ocorrência de boa-fé na conduta do responsável, podendo este Tribunal, desde logo, proferir o julgamento de mérito pela irregularidade das contas, conforme os termos dos §§ 2º e 6º do art. 202 do Regimento Interno do TCU. (Acórdão 2064/2011-TCU-Primeira Câmara (relator Min. Ubiratan Aguiar) , 6.182/2011-TCU-1ª Câmara (relator Min. Weber de Oliveira) , 4.072/2010-TCU-1ª Câmara (Relator Min. Valmir Campelo) , 1.189/2009-TCU-1ª Câmara (Relator Min. Marcos Bemquerer) , 731/2008-TCU-Plenário (Relator Min. Aroldo Cedraz) .
27.	Dessa forma, o responsável João Carlos dos Santos Dias deve ser considerado revel, nos termos do art. 12, § 3º, da Lei 8.443/1992, devendo as contas serem julgadas irregulares, condenando-o ao débito apurado e aplicando-lhe a multa prevista no art. 57 da Lei 8.443/1992.
Prescrição da Pretensão Punitiva
28.	Vale ressaltar que a pretensão punitiva do TCU, conforme Acórdão 1441/2016-TCU-Plenário, Relator Min. Benjamin Zymler, que uniformizou a jurisprudência acerca dessa questão, subordina-se ao prazo geral de prescrição indicado no art. 205 do Código Civil, que é de dez anos, contado da data de ocorrência da irregularidade sancionada, nos termos do art. 189 do Código Civil, sendo este prazo interrompido pelo ato que ordenar a citação, a audiência ou a oitiva do responsável.
29.	No caso em exame, não ocorreu a prescrição, uma vez que a irregularidade sancionada ocorreu em 21/12/2010, e o ato de ordenação da citação ocorreu em 3/12/2020.
CONCLUSÃO
30.	Em face da análise promovida na seção 'Exame Técnico', verifica-se que o responsável João Carlos dos Santos Dias não logrou comprovar a boa e regular aplicação dos recursos, instado a se manifestar, optou pelo silêncio, configurando a revelia, nos termos do § 3º, do art. 12, da Lei 8.443/1992. Ademais, inexistem nos autos elementos que demonstrem a boa-fé do responsável ou a ocorrência de outras excludentes de culpabilidade.
31.	No tocante ao entendimento proferido pelo Supremo Tribunal Federal, no julgamento recente do RE 636.886 (tema 899) , a respeito da prescritibilidade da pretensão de ressarcimento ao erário com base em decisão de tribunal de contas, cabe assinalar que a decisão do STF alcança tão somente a fase judicial de execução do título extrajudicial, não atingindo os processos de controle externo em trâmite no TCU, conforme orientação sufragada pelo Acórdão 6589/2020-TCU-Segunda Câmara, da relatoria do Ministro Raimundo Carreiro. Aliás, da ementa do julgado do STF constou que: 'A pretensão de ressarcimento ao erário em face de agentes públicos reconhecida em acórdão de Tribunal de Contas prescreve na forma da Lei 6.830/1980 (Lei de Execução Fiscal) '. Portanto, até o trânsito em julgado do acórdão condenatório do TCU, permanece imprescritível a pretensão de ressarcimento ao erário decorrente da instauração da tomada de contas especial, conforme Enunciado da Súmula 282 do TCU ('As ações de ressarcimento movidas pelo Estado contra os agentes causadores de danos ao erário são imprescritíveis') .
32.	Dessa forma, identificado dano ao erário, devese instaurar e julgar o processo de tomada de contas especial para responsabilizar seus agentes causadores, respeitando o direito ao contraditório e à ampla defesa, independentemente de quando ocorreram os atos impugnados.
33.	Verifica-se também que não houve a prescrição da pretensão punitiva, conforme análise já realizada.
34.	Tendo em vista que não constam dos autos elementos que permitam reconhecer a boa-fé do responsável, sugere-se que as suas contas sejam julgadas irregulares, nos termos do art. 202, § 6º, do Regimento Interno do TCU, com a imputação do débito atualizado monetariamente e acrescido de juros de mora, nos termos do art. 202, § 1º do Regimento Interno do TCU, descontado o valor eventualmente recolhido, com a aplicação da multa prevista no art. 57 da Lei 8.443/1992.
35.	Por fim, como não houve elementos que pudessem modificar o entendimento acerca das irregularidades em apuração, mantém-se a matriz de responsabilização presente na peça 25.
PROPOSTA DE ENCAMINHAMENTO
36.	Diante do exposto, submetemos os autos à consideração superior, propondo ao Tribunal:
a) considerar revel o responsável João Carlos dos Santos Dias (CPF: XXX.805.462-XX) , para todos os efeitos, dando-se prosseguimento ao processo, com fulcro no art. 12, § 3º, da Lei 8.443/1992; 
b) julgar irregulares, nos termos dos arts. 1º, inciso I, 16, inciso III, alíneas b e c, da Lei 8.443/1992, c/c os arts. 19 e 23, inciso III, da mesma Lei, as contas do responsável João Carlos dos Santos Dias (CPF: XXX.805.462-XX) , condenando-o ao pagamento das importâncias a seguir especificadas, atualizadas monetariamente e acrescidas dos juros de mora, calculadas a partir das datas discriminadas até a data da efetiva quitação do débito, fixando-lhe o prazo de quinze dias, para que comprove, perante o Tribunal, o recolhimento das referidas quantias aos cofres do Fundo Nacional de Desenvolvimento da Educação, nos termos do art. 23, inciso III, alínea 'a', da citada lei, c/c o art. 214, inciso III, alínea 'a', do Regimento Interno do TCU. 
Débitos relacionados ao responsável João Carlos dos Santos Dias (CPF: XXX.805.462-XX) :
	Data de ocorrência
	Valor histórico (R$) 

	16/3/2010
	6.264,00

	16/3/2010
	59.073,56

	26/3/2010
	365,00

	26/3/2010
	3.219,98

	29/10/2010
	95.868,93

	24/11/2010
	94.600,00

	21/12/2010
	84.458,10

	16/3/2010
	13,50

	16/3/2010
	13,50

	16/3/2010
	10,00

	16/3/2010
	13,50

	16/3/2010
	13,50

	29/10/2010
	13,50

	24/11/2010
	13,50

	21/12/2010
	13,50

	16/3/2010
	78,00

Valor atualizado do débito (com juros) em 1/3/2021: R$ 724.546,93.
c) aplicar ao responsável João Carlos dos Santos Dias (CPF: XXX.805.462-XX) , a multa prevista no art. 57 da Lei 8.443/1992 c/c o art. 267 do Regimento Interno do TCU, fixando-lhe o prazo de quinze dias, a contar da notificação, para que comprove, perante o Tribunal (art. 214, III, alínea 'a', do Regimento Interno do TCU) , o recolhimento da dívida aos cofres do Tesouro Nacional, atualizada monetariamente desde a data do acórdão que vier a ser proferido por este Tribunal até a data do efetivo recolhimento, se paga após o vencimento, na forma da legislação em vigor;
d) autorizar, desde logo, a cobrança judicial das dívidas, caso não atendida a notificação, na forma do disposto no art. 28, inciso II, da Lei 8.443/1992;
e) autorizar também, desde logo, se requerido, com fundamento no art. 26, da Lei 8.443, de 1992, c/c o art. 217, §§ 1º e 2º do Regimento Interno do TCU, o parcelamento da (s) dívida (s) em até 36 parcelas, incidindo, sobre cada parcela, corrigida monetariamente, os correspondentes acréscimos legais, fixando-lhe o prazo de quinze dias, a contar do recebimento da notificação, para comprovar, perante o Tribunal, o recolhimento da primeira parcela, e de trinta dias, a contar da parcela anterior, para comprovar os recolhimentos das demais parcelas, devendo incidir, sobre cada valor mensal, atualizado monetariamente, os juros de mora devidos, no caso do débito, na forma prevista na legislação em vigor, alertando o responsável de que a falta de comprovação do recolhimento de qualquer parcela importará o vencimento antecipado do saldo devedor, nos termos do § 2º do art. 217 do Regimento Interno deste Tribunal; 
f) enviar cópia do Acórdão a ser prolatado à Procuradoria da República no Estado do Pará, nos termos do § 3º do art. 16 da Lei 8.443/1992, c/c o § 7º do art. 209 do Regimento Interno do TCU, para adoção das medidas cabíveis; e
enviar cópia do Acórdão que vier a ser proferido ao Fundo Nacional de Desenvolvimento da Educação e ao responsável, para ciência;
g) informar à Procuradoria da República no Estado do Pará, ao Fundo Nacional de Desenvolvimento da Educação e ao responsável que a presente deliberação, acompanhada do Relatório e do Voto que a fundamenta, está disponível para a consulta no endereço www.tcu.gov.br/acordaos, além de esclarecer que, caso requerido, o TCU poderá fornecer sem custos as correspondentes cópias, de forma impressa; e
h) informar à Procuradoria da República no Estado do Pará que, nos termos do parágrafo único do art. 62 da Resolução TCU 259/2014, os procuradores e membros do Ministério Público credenciados nesta Corte podem acessar os presentes autos de forma eletrônica e automática, ressalvados apenas os casos de eventuais peças classificadas como sigilosas, as quais requerem solicitação formal."
O Ministério Público junto a este Tribunal (MP/TCU) , representado pelo subprocurador-geral Paulo Soares Bugarin, concordou com a proposta da unidade instrutiva[footnoteRef:3]. [3:  Peça 37.] 
	É o relatório.

não há.

Subprocurador-Geral Paulo Soares Bugarin.

TOMADA DE CONTAS ESPECIAL. PROGRAMA NACIONAL DE APOIO AO TRANSPORTE ESCOLAR (PNATE). MUNICÍPIO DE BARCARENA/PA. NÃO COMPROVAÇÃO DA REGULAR APLICAÇÃO DOS RECURSOS. CITAÇÃO. REVELIA. CONTAS IRREGULARES. DÉBITO. MULTA. COMUNICAÇÕES.

TOMADA DE CONTAS ESPECIAL (TCE)

Secretaria de Controle Externo de Tomada de Contas Especial (Secex-TCE).

Em exame, tomada de contas especial instaurada pelo Fundo Nacional de Desenvolvimento da Educação (FNDE) contra o Sr. João Carlos dos Santos Dias, ex-prefeito do município de Barcarena/PA (gestão 2009-2012) , em razão da não comprovação da regular aplicação dos recursos repassados pela União no âmbito do Programa Nacional de Apoio ao Transporte Escolar (PNATE) , no exercício de 2010.
2.	Ao longo desse exercício, foi repassado ao município de Barcarena/PA o montante de R$ 273.659,54[footnoteRef:2].  [2:  Peça 4, p. 1.] 
3.	O prazo para apresentação da prestação de contas dos valores recebidos venceu em 15/4/2011, tendo os documentos correspondentes sido enviados pelo gestor em 18/4/2011.
4.	Após análise da documentação encaminhada, o FNDE emitiu parecer concluindo pela aprovação parcial, com ressalvas, da prestação de contas, em razão das seguintes irregularidades: (i)  não comprovação da execução dos recursos; (ii) pagamentos realizados com o mesmo cheque ou mesma operação de transferência bancária (TED) para vários fornecedores; (iii) pagamento indevido de tarifas bancárias.
5.	O responsável foi devidamente comunicado pelo repassador, mas, diante da ausência de justificativas suficientes para elidir as irregularidades e da não devolução dos recursos, instaurou-se a tomada de contas especial.
6.	Segundo consta do relatório de TCE 278/2020[footnoteRef:3], o FNDE imputou responsabilidade ao Sr. João Carlos dos Santos Dias, pelo valor original de R$ 344.032,07, correspondente à totalidade dos recursos repassados no âmbito do Pnate em 2010 (R$ 273.659,54) , acrescido do saldo do exercício anterior (R$ 70.372,53) . [3:  Peça 16.] 
7.	O órgão de controle interno corroborou o entendimento do tomador de contas especial.
8.	No âmbito desta Corte de Contas, foi realizada a citação do Sr. João Carlos dos Santos Dias, o qual, apesar de regularmente notificado, permaneceu em silêncio e não recolheu o valor devido.
9.	A unidade instrutiva ofereceu proposta no sentido de julgar irregulares as contas do responsável, com a consequente condenação em débito, além da aplicação da multa prevista no art. 57 da Lei 8.443/1992.
10.	O MP/TCU concordou com a referida proposta de encaminhamento.
II
11	Incidem sobre o responsável os efeitos da revelia, dando-se prosseguimento ao processo, nos termos do art. 12, § 3º, da Lei 8.443/1992.
12.	Não havendo nos autos elementos que possam comprovar a boa e regular aplicação dos recursos impugnados, especialmente o nexo causal entre os valores recebidos no âmbito do  Pnate e as despesas realizadas no ajuste, impõe-se julgar irregulares as contas do Sr. João Carlos dos Santos Dias, condenando-o ao pagamento do débito.
13.	Uma vez que não se operou a prescrição da pretensão punitiva, impõe-se, ainda, a aplicação ao responsável da multa prevista no art. 57 da Lei 8.443/1992.
	Diante do exposto, manifesto-me pela aprovação do acórdão que ora submeto à apreciação deste Colegiado.
TCU, Sala das Sessões Ministro Luciano Brandão Alves de Souza, em tagDataSessao.
Weder de Oliveira
Relator